【裁判字號】    98,行專訴,22
【裁判日期】    980716
【裁判案由】    新型專利舉發
【裁判全文】
智慧財產法院行政判決
                                    98年度行專訴字第22號
                                    98年7月2日辯論終結
原      告  珍通能源技術股份有限公司
代  表  人  甲○○
訴訟代理人  謝佩玲律師
被      告  經濟部智慧財產局
代  表  人  乙○○（局長）住同上
訴訟代理人  丁○○
參  加  人  丙○○
上列當事人間因新型專利舉發事件，原告不服經濟部中華民國97
年12月23日經訴字第09706117060 號訴願決定，提起行政訴訟。
本院判決如下：
    主  文
原告之訴駁回。
訴訟費用由原告負擔。
    事實及理由
一、事實概要
    緣原告（原名稱珍通科技股份有限公司）前於92年10月9 日
    以「散熱裝置之改良」向被告申請新型專利，經其編為第92
    218136號進行形式審查，准予專利，並於公告期滿後，發給
    新型第M249096 號專利證書（下稱系爭專利）。嗣參加人丙
    ○○以系爭專利違反核准時專利法第94條第4 項及第108 條
    準用第26條第2 項之規定，不符新型專利要件，對之提起舉
    發。案經被告審查，於97年6 月18日以（97）智專三(二)0409
    9 字第09720309930 號專利舉發審定書為「舉發成立，應撤
    銷專利權」之處分。原告不服，提起訴願，經遭決定駁回，
    遂向本院提起行政訴訟。本院因認本件訴訟之結果，參加人
    之權利或法律上利益將受損害，乃依行政訴訟法第42條第1
    項規定，依職權裁定命其獨立參加本件被告之訴訟。
二、原告主張：
  (一)原處分與訴願決定前後矛盾：原處分第十點理由欄之第(六)小
    點認定：「系爭專利第2 項界定『其中該散熱本體中間處設
    有一開口，於相對於該開口之散熱本體底部處則形成一容置
    槽』，系爭專利雖有設置『開口11與容置槽12』，系爭專利
    與引證1 及2 之構件上雖有差異，... 」，原訴願決定於第
    四點第(三)小點亦認定「系爭專利申請專利範圍第2 項與引證
    1 及引證2 相較，雖有訴願人所強調系爭專利設置『開口與
    容置槽』之構件上之差異，惟系爭專利設置『開口與容置槽
    』主要使導熱管安裝於散熱本體上時，其底部整個接觸面積
    係完全貼靠於導熱塊上，即系爭專利係將『熱導管』與『導
    熱塊』互相接觸；而引證1 及引證2 雖無開口與容置槽的設
    置，... 」，惟原處分及訴願決定卻又認定「此種不同並不
    影響兩者散熱裝置利用導熱管，以藉由該導熱管更迅速將熱
    能傳導至外界之功效，兩者不同處僅為等效手段之變換」、
    「... 但引證2 第2 圖之『導熱管底端』亦接觸底座，系爭
    專利此種增加『開口與容置槽』之設計，以使『導熱管』與
    『導熱塊』互相接觸，與引證2 相較，二者皆為利用構件間
    之『接觸』，以達成熱傳導的散熱裝置，故系爭專利與引證
    2 雖有構件上之不同，惟不影響二者之散熱裝置均係利用導
    熱管，能更迅速將熱能傳導至外界之功效，故二者構件上之
    差異僅為等效手段之變換，系爭專利申請專利範圍第2 項為
    其所屬技術領域中具有通常知識者依引證1 與引證2 之先前
    技術組合顯能輕易完成者，應不具進步性。」云云，足見原
    處分與及訴願決定，前後所為之事實認定互有矛盾。
  (二)依行政法院80年度判字第1582號判決意旨，及被告所頒佈之
    「新型專利審查基準」第二篇第三章「專利要件」第3.5.4.
    3 點之規定，縱使新型專利之原理並非前所未見之創新，但
    凡其空間形態或元件形狀之更改屬於創新，且能增進物品某
    種功效，即符合新型專利權之「進步性」要件。系爭專利之
    申請專利範圍第2 項之主要技術特徵在於：此一散熱裝置包
    括有一散熱本體及一導熱塊，其中該散熱本體中間處設有一
    開口，使相對於該開口之散熱本體底部形成一容置槽而可置
    放導熱效果快之銅製導熱塊，並使L 型或U 字型之導熱管之
    橫直管能完全整個貼靠於導熱塊上，導熱塊又整個貼覆於中
    央處理器（CPU ）上﹔而在此結構之下，導熱塊因係安裝於
    散熱本體中間開口處底部之容置槽，故導熱塊既可完全地接
    觸到中央處理器，且可使散熱本體本身之厚度變薄，因而可
    更快速吸收中央處理器等電子發熱元件運作過程中所產生之
    熱能，再加上導熱管又完全接觸導熱塊，故導熱塊所吸收之
    熱能又能直接快速地藉由導熱管傳導至散熱鰭片上，以達到
    更佳之散熱效果。則系爭專利之申請專利範圍第二項之技術
    既可達到優於先前技術之傳熱效果，參酌前開判決及被告所
    頒佈之審查基準之相關規定，系爭專利自具有進步性。
  (三)91年1 月1 日公告之第89205047號「中央處理器導熱管散熱
    器」新型專利案（下稱引證2 ）之申請專利範圍，並無系爭
    專利權之申請專利範圍第1 、2 項中所述「一散熱本體，於
    其底部處安裝有導熱塊」、「散熱本體中間處設有一開口，
    於相對於該開口處之散熱本體底部處則成形有一容置槽」，
    亦無「導熱管在安裝於散熱本體上時，其底部整個接觸面積
    係完全貼靠於導熱塊上」等技術特徵，顯見系爭專利之散熱
    裝置所採用之技術手段及所創造之散熱器結構，均與引證2
    號專利案確實有所不同且屬創新；而原處分及訴願決定卻對
    引證2 ，其散熱裝置結構內並無具有吸熱效果之「導熱塊」
    、散熱本體中間有一開口處，於相對於該開口處底部形成一
    容置槽等技術特徵乙節未加論究，反將引證2 號專利案之申
    請專利範圍內所提應屬「散熱本體」性質之「金屬置底座」
    與系爭專利之申請專利範圍中之「導熱塊」之技術特徵混為
    一談，進而認定「此種不同並不影響兩者散熱裝置利用導熱
    管，以藉由導熱管更迅速將熱能傳導至外界之功效，兩者不
    同處僅為等效手段之變換」，復未說明其認定兩者所採之技
    術特徵及結構不同之下，何以不會影響其散熱效能之理由，
    顯然違反上述被告所頒佈之「新型專利審查基準」之規定，
    亦與系爭專利及引證2 等所揭露之技術特徵不相符合。
  (四)因92年2 月1 日公告之第91208819號「散熱裝置組合」新型
    專利案（下稱引證1 ）之專利範圍與系爭專利完全不同，故
    原告僅實際測試系爭專利及引證2 之兩項實品，經測試後發
    現：在兩者散熱裝置之構成材質、大小均相同之情況下，因
    系爭專利改變傳統散熱裝置之散熱本體構造，使散熱本體具
    有「開口」及「容置槽」，並將導熱塊安裝在散熱本體底部
    之容置槽內等不同於引證2 案之構成要件，使得系爭專利之
    熱阻質降為0.16℃/ Ｗ@2800RPM，遠低於引證2 案之熱阻質
    0.20℃/ Ｗ@2800RPM。由上述之測試結果，可資證明系爭專
    利之散熱結構不同於引證2 之差異，確實能達到增進散熱裝
    置之散熱功效之結果，原處分及訴願決定所認定「不影響其
    將熱能傳導至外界之功效」之見解有誤，而原處分及訴願決
    定未詳究系爭專利之技術特徵，具有引證2 未有之「導熱塊
    」、散熱本體中間設有開口與容置槽等不同點，對於原告於
    舉發答辯書、訴願決定書中多次強調系爭專利案所採有別於
    習知技術不同之構件，能增加該導熱管之熱傳係數，使散熱
    裝置能達成最佳之散熱效果，能增進散熱裝置之功效等內容
    置若罔然，完全未加審酌，復未說明其知所以認定兩者功效
    並無不同之依據，逕撤銷系爭專利及駁回原告所提之訴願，
    所為之認定確有諸多錯誤及違背被告自行頒佈之「專利審查
    基準」規定之情，原處分及訴願決定自屬違法。
  (五)並聲明求為判決撤銷訴願決定及原處分。
三、被告抗辯：
  (一)按原處分理由(三)第3 行，清楚指明舉發人所提之爭點「舉發
    理由主張引證1 及2 組合能證明系爭專利不具進步性」，再
    者，原處分理由(五)第7 行起係依據舉發人所提之爭點，進而
    審定「引證1 與系爭專利第1 項比較，引證1 之散熱底座12
    同系爭專利之導熱塊2 ，散熱底板16同系爭專利之散熱本體
    1 ，散熱鰭片18同系爭專利之散熱鰭片3 ，熱管14同系爭專
    利之導熱管4 ，兩案之不同處在於系爭專利『導熱管4 接觸
    貼靠於導熱塊2 上』，而引證1 『熱管14之一端固接於散熱
    底座12之固接孔』，兩案之構件間結合關係不同，然此差異
    已揭示於引證2 第2 圖之導熱管20底端接觸底座10，在引證
    1 、2 為相同的技術領域情況下，引證1 、2 組合能達成散
    熱裝置利用導熱管，以藉由該導熱管更迅速將熱能傳導至外
    界之功效，故系爭專利為其所屬技術領域中具有通常知識者
    依引證1 、2 組合之先前技術顯能輕易完成者，引證1 、2
    組合足以證明系爭專利申請專利範圍第1 項不具進步性。」
    ，起訴理由卻只將系爭專利請求項第1 、2 項與引證2 相比
    較，起訴理由顯失客觀，實不足採。
  (二)起訴理由(四)主要謂系爭專利與引證2 二項實品，系爭專利熱
    阻值降為0.16C/W@2800RPM ，引證2 熱阻值降為0.20C/W@28
    00RPM，系爭專利熱阻值遠低於引證2 。惟原處分清楚指明
   「引證1 、2 組合足以證明系爭專利第1 項不具進步性」。
    原告卻以引證2 與系爭專利之實品相比較，縱認定原證7 之
    數據可採，在未考量引證1 、2 之組合情況下，起訴理由亦
    不足採。
  (三)並聲明求為判決駁回原告之訴。
四、經查：
  (一)按凡對物品之形狀、構造或裝置之創作，而可供產業上利用
    者，得依法申請取得新型專利，固為專利法第93條及第94條
    第1 項前段所規定。惟其新型如「為其所屬技術領域中具有
    通常知識者依申請前之先前技術顯能輕易完成時」，仍不得
    依法申請取得新型專利，復為同法第94條第4 項所明定。
  (二)本件系爭第92218136號「散熱裝置之改良」新型專利案，其
    申請專利範圍共11項，第1 項及第6 項為獨立項，其餘為附
    屬項。其係包含：一散熱本體，於其底部處安裝有導熱塊；
    一散熱鰭片，其係複數片串組而成並安裝在散熱本體之頂面
    上；及至少一導熱管，其係安裝在散熱本體與散熱鰭片之間
    ，而該導熱管在安裝於散熱本體上時，其底部整個接觸面積
    係完全貼靠於導熱塊上。其內可安裝為一種散熱裝置結構改
    良，其係包含：一散熱本體，工作流體，藉由導熱管將熱能
    從導熱塊迅速傳導至散熱鰭片，另導熱管位於該等散熱鰭片
    之一端須鄰近於一散熱風扇，如此，可增加導熱管之熱傳係
    數，使散熱裝置能達到最佳之效果者。嗣原告於96年3 月14
    日提出系爭專利申請專利範圍更正本，該更正本與93年11月
    1 日系爭專利申請專利範圍公告本相較，更正本固係將公告
    本第2 項併入第1 項中，惟將公告本第2 項之「... 其中該
    散熱本體中間處設有一開口，於相對於該開口之散熱本體底
    部處則形成有一容置槽」中之「中間處」等文字刪除，再將
    上開刪除後之內容併入公告本第1 項；同樣的，另將公告本
    第7 項之「... 其中該散熱本體中間處設有一開口，於相對
    於該開口之散熱本體底部處則形成有一容置槽」中之「中間
    處」等文字刪除，再將上開刪除後之內容併入公告本第6 項
    ，即公告本第2 項刪除「中間處」等文字後與第1 項合併為
    更正本第1 項，公告本第3 項至第5 項依序調整為更正本第
    2 項至第4 項，公告本第7 項刪除「中間處」等文字後與第
    6 項合併為更正本第5 項，公告本第8 項至第11項依序調整
    為更正本第6 項至第9 項。是本件系爭專利申請專利範圍公
    告本第2 項及第7 項之散熱本體係於中間處設有一開口，更
    正本將上開「中間處」等文字刪除，以致於更正後之散熱本
    體所設開口之位置並不限於中間處，原告所為之前揭更正屬
    專利審查基準第二篇「發明專利實體審查」第六章「說明書
    及圖式之補充、修正及更正」2.4 實質擴大或變更申請專利
    範圍之判斷（第2-6-68頁）之「(1)刪除請求項之部分技術特
    徵」所載之減少限定條件，其結果將導致實質擴大申請專利
    範圍，違反專利法第108 條準用第64條第2 項之規定，被告
    不准其更正，依93年11月1 日系爭專利申請專利範圍公告本
    內容審查本件舉發案，核無不合。
  (三)參加人所提舉發附件3 、4 為92年2 月1 日公告之第912088
    19號「散熱裝置組合」新型專利案（即引證1 ）；舉發附件
    5 為91年1 月1 日公告之第89205047號「中央處理器導熱管
    散熱器」新型專利案（即引證2 ）。
  (四)本件系爭專利申請專利範圍第1 項與引證1 比較，系爭專利
    之導熱塊與引證1 之散熱底座相同，系爭專利之散熱本體與
    引證1 之散熱底板相同，系爭專利之散熱鰭片與引證1 之散
    熱鰭片相同，系爭專利之導熱管與引證1 之熱管相同。雖系
    爭專利為「... 導熱管... 整個接觸面積係完全貼靠於導熱
    塊上」之構件間結合關係，與引證1 為「熱管之一端固接於
    散熱底座之固接孔」之構件間結合關係相較，二者之構件間
    結合關係不同，然此差異已揭示於引證2 第2 圖之導熱管底
    端接觸底座，故組合相同技術領域之引證1 與引證2 ，能達
    成散熱裝置係利用導熱管，能更迅速將熱能傳導至外界之功
    效，故系爭專利申請專利範圍第1 項為其所屬技術領域中具
    有通常知識者依引證1 與引證2 之先前技術組合顯能輕易完
    成者，應不具進步性。
  (五)系爭專利申請專利範圍第2 項與引證1 及引證2 相較，雖有
    原告所強調系爭專利設置「開口與容置槽」之構件上之差異
    ，惟系爭專利設置「開口與容置槽」主要使導熱管安裝於散
    熱本體上時，其底部整個接觸面積係完全貼靠於導熱塊上，
    即系爭專利係將「導熱管」與「導熱塊」互相接觸；而引證
    1 及引證2 雖無「開口與容置槽」的設置，但引證2 第2 圖
    之「導熱管底端」亦接觸底座，系爭專利此種增加「開口與
    容置槽」之設計，以使「導熱管」與「導熱塊」互相接觸，
    與引證2 相較，二者皆為利用構件間之「接觸」，以達成熱
    傳導的散熱裝置，且系爭專利申請專利範圍內並無將「導熱
    塊」進一步界定，其說明書稱係可為銅材，此與引證2 之導
    熱管底端亦接觸金屬散熱底座，同樣具有散熱功能，且同樣
    均可直接緊貼於CPU 上，以散發CPU 產生之熱能者，二者功
    效並無不同。系爭專利申請專利範圍第2 項設置「開口與容
    置槽」使導熱管底部貼靠於導熱塊上，並未發生不可預期之
    效果，與引證2 雖有構件上之不同，惟並不影響二者之散熱
    裝置均係利用導熱管，能更迅速將熱能傳導至外界之功效，
    故二者構件上之差異僅為等效手段之變換，系爭專利申請專
    利範圍第2 項為其所屬技術領域中具有通常知識者依引證1
    與引證2 之先前技術組合顯能輕易完成者，應不具進步性。
  (六)系爭專利申請專利範圍第3 項與引證1 及引證2 相較，系爭
    專利申請專利範圍第3 項之導熱管呈L 狀；引證1 及引證2
    之導熱管呈U 狀，二者雖有形狀上之差異，惟其僅為等效手
    段之變換，系爭專利申請專利範圍第3 項為其所屬技術領域
    中具有通常知識者依引證1 與引證2 之先前技術組合顯能輕
    易完成者，應不具進步性。
  (七)系爭專利申請專利範圍第4 項之導熱管呈U 字狀，該構件已
    分別揭露於引證1 呈U 型之熱管及引證2 呈U 型之導熱管，
    故系爭專利申請專利範圍第4 項為其所屬技術領域中具有通
    常知識者依引證1 與引證2 之先前技術組合顯能輕易完成者
    ，應不具進步性。
  (八)系爭專利申請專利範圍第5 項與引證1 及引證2 相較，雖有
    設置「小散熱鰭片」之構件上之差異，惟二者之散熱裝置均
    係利用導熱管，能更迅速將熱能傳導至外界之功效，故二者
    構件上之差異僅為等效手段之變換，系爭專利申請專利範圍
    第5 項為其所屬技術領域中具有通常知識者依引證1 與引證
    2 之先前技術組合顯能輕易完成者，應不具進步性。
  (九)系爭專利申請專利範圍第6 項與第1 項相較，第6 項係增加
    「一散熱風扇，其係安裝在散熱本體之一側上」、「且導熱
    管位於該等散熱鰭片之一端亦須鄰近於散熱風扇」等技術特
    徵，而上開技術特徵已揭露於引證1 第3 圖風扇設置於散熱
    鰭片之一側且相鄰熱管或引證2 第3 圖風扇設置於散熱片之
    一側相鄰導熱管，故系爭專利申請專利範圍第6 項為其所屬
    技術領域中具有通常知識者依引證1 與引證2 之先前技術組
    合顯能輕易完成者，應不具進步性。
  (十)系爭專利申請專利範圍第7 項至第10項所限定之技術特徵與
    系爭專利申請專利範圍第2 項至第5 項係屬相同，系爭專利
    申請專利範圍第2 項至第5 項既為其所屬技術領域中具有通
    常知識者依引證1 與引證2 之先前技術組合顯能輕易完成者
    ，應不具進步性；則系爭專利申請專利範圍第7 項至第10項
    亦為其所屬技術領域中具有通常知識者依引證1 與引證2 之
    先前技術組合顯能輕易完成者，亦應不具進步性。
  (十一)系爭專利申請專利範圍第11項之散熱鰭片之外緣鎖固有一固
    定架，使散熱風扇能被固定在固定架上，惟上開構件已揭露
    於引證1 之第1 圖，故系爭專利申請專利範圍第11項為其所
    屬技術領域中具有通常知識者依引證1 與引證2 之先前技術
    組合顯能輕易完成者，應不具進步性。
  (十二)原告雖稱引證2 專利案之申請專利範圍及專利說明書之內容
    與系爭專利權之申請專利範圍第1 、2 項相互比對，可知引
    證2 專利案之申請專利範圍並無系爭專利權之申請專利範圍
    第1 、2 項中所述並無「一散熱本體，於其底部處安裝有導
    熱塊」、「散熱本體中間處設有一開口，於相對於該開口處
    之散熱本體底部處則成形有一容置槽」，亦無「導熱管在安
    裝於散熱本體上時，其底部整個接觸面積係完全貼靠於導熱
    塊上」等技術特徵，由此顯見系爭專利權之散熱裝置所採用
    之技術手段及所創造之散熱器結構均與引證2 專利案確實有
    所不同且屬創新；而原處分及原訴願決定卻對引證2 專利案
    ，其散熱裝置結構內並無具有吸熱效果之「導熱塊」、散熱
    本體中間有一開口處，於相對於該開口處底部形成一容置槽
    等技術特徵乙節未加論究，反而還將引證2 專利案之申請專
    利範圍內所提應屬「散熱本體」性質之「金屬置底座」與系
    爭專利權之申請專利範圍中之「導熱塊」之技術特徵混為一
    談云云。惟查，被告之審查應對參加人之舉發理由而為，業
    據其於原處分理由(三)、(五)中說明係就舉發理由爭點而為審定
    ，而參加人於舉發理由中係主張引證1 、2 組合可證明系爭
    專利申請專利範圍不具進步性，並具體主張系爭專利「散熱
    本體1 底部設有導熱塊2 之技術特徵」，可對應於「引證1
    散熱底座12結合散熱底板16之技術特徵」（見原處分卷第79
    頁舉發理由對照表格內第一行、文字第13至17行），並主張
    「在引證2 之第2 、3 圖中，導熱管20底端的接觸面積係完
    全抵靠於底座10上，已清楚揭露出被舉發案之導熱管4 底部
    整個接觸抵靠導熱塊2 之技術特徵」（見原處分卷第78頁舉
    發理由第19至23行），故原處分就參加人之舉發理由爭點而
    為審定，核無不合。原告忽略舉發人之上開舉發理由係主張
    引證1 、2 組合可證明系爭專利申請專利範圍不具進步性等
    情，其指稱原處分將引證2 專利案之申請專利範圍內所提應
    屬「散熱本體」性質之「金屬置底座」與系爭專利權之申請
    專利範圍中之「導熱塊」之技術特徵混為一談，前後矛盾云
    云，不無誤會。又系爭專利申請專利範圍內並無將「導熱塊
    」進一步界定，其說明書稱係可為銅材，此與引證2 之導熱
    管底端亦接觸金屬散熱底座，同樣具有散熱功能，且同樣均
    可直接緊貼於CPU 上，以散發CPU 產生之熱能者，二者功效
    並無不同，系爭專利設置「開口與容置槽」使導熱管底部貼
    靠於導熱塊上，並未發生不可預期之效果，故原處分認系爭
    專利僅係等效置換，並無不當。
  (十三)原告又稱測試後發現：在兩者散熱裝置之構成材質、大小均
    相同之情況下，系爭專利之熱阻質降為0.16℃/ Ｗ@2800RPM
    ，遠低於引證2 案之熱阻質0.20℃/ Ｗ@2800RPM云云。惟其
    於本院提出之原證7 測試報告係其自行測試者，並無公信力
    ，不足以證明系爭專利有較佳之散熱效果。況且系爭專利申
    請專利範圍是否具進步性，應就系爭專利申請專利範圍與引
    證案作比對審查，原告上開測試係就實物為測試，亦不能作
    為系爭專利申請專利範圍有進步性之論據，併予敘明。
五、綜上所述，引證1 與引證2 之組合足以證明系爭專利不具進
    步性，被告以系爭專利有違專利法第94條第4 項規定，所為
    「舉發成立，應撤銷專利權」之處分，核無違誤，訴願決定
    予以維持，亦無不合。原告訴請撤銷原處分及訴願決定，為
    無理由，應予駁回。
六、據上論結，本件原告之訴為無理由，爰依行政訴訟法第98條
    第1 項前段，判決如主文。
中    華    民    國    98    年     7    月   16     日
                               智慧財產法院第二庭
                               審判長法  官  陳國成
                                     法  官  蔡惠如
                                     法  官  陳忠行
上為正本係照原本作成。
如不服本判決，應於送達後20日內，向本院提出上訴狀並表明上
訴理由，如於本判決宣示後送達前提起上訴者，應於判決送達後
20日內補提上訴理由書（須按他造人數附繕本）。
中    華    民    國    98    年     7    月   17     日
                                     書記官  陳士軒


司法院資訊處製作；財團法人民間司法改革基金會備份。
